【裁判字號】    97,簡上,185
【裁判日期】    980422
【裁判案由】    給付票款
【裁判全文】
臺灣臺南地方法院民事判決             97年度簡上字第185號
上  訴  人  乙○○
被上訴人    甲○○
上列當事人間請求給付票款事件，上訴人對於中華民國97年10月
17日本院臺南簡易庭97年度南簡字第342號第一審判決提起上訴，
經本院於98年4月8日言詞辯論終結，判決如下：
    主  文
上訴駁回。
上訴費用新臺幣肆仟捌佰元由上訴人負擔。
    事實及理由
一、本件被上訴人經合法通知，無正當理由，未於最後言詞辯論
    期日到場，核無民事訴訟法第386條所列各款情形，爰依上訴
    人之聲請，由其一造辯論而為判決。
二、被上訴人於原審起訴主張及於本院抗辯：
  (一)訴外人丙○○於民國96年間9月下旬，在臺北市內湖區旺宏
    洗衣店交付被上訴人所簽發、訴外人丙○○背書、發票日96
    年10月31日、付款人合作金庫銀行東臺南分行、票面金額新
    臺幣（下同）300,000元、支票號碼0000000號之支票1紙（
    下稱系爭支票）向被上訴人借款，被上訴人如數交付借款
    300,000元予訴外人丙○○。詎系爭支票屆期提示後，竟因
    存款不足及拒絕往來遭退票，經被上訴人向上訴人催討，上
    訴人置之不理，爰本於票據之法律關係，請求上訴人給付票
    款。並聲明：上訴人應給付被上訴人300,000元，及自支付
    命令聲請狀繕本送達上訴人翌日起至清償日止，按週年利率
    百分之6計算之利息。原審為被上訴人全部勝訴判決，判命
    上訴人應給付被上訴人300,000元，及自支付命令聲請狀繕
    本送達上訴人翌日即97年1月3日起至清償日止，按週年利率
    百分之6計算之利息；被上訴人得假執行。
  (二)被上訴人係訴外人丙○○所開設洗衣店之客人，訴外人丙○
    ○向被上訴人借款300,000元，被上訴人分別於96年9月14日
    自其郵局帳戶提領200,000元、96年9月18日自其子許偉川帳
    戶提領50,000元及60,000元，且約於1、2個星期後之某日下
    午，當時正在下雨，在訴外人丙○○在台北市內湖開設洗衣
    店門口將現金300,000元交予訴外人丙○○，訴外人丙○○
    則當場交付系爭支票給被上訴人，且於交付系爭支票當時其
    上已填妥發票日、金額及背書人。
  (三)並聲明：駁回上訴。
三、上訴人則以：
  (一)按票據法第11條係強行規定，若票據上應記載事項有所欠缺
    ，票據應為無效，是在現行法制下，並無承認空白授權票據
    之餘地。此外，實務見解亦否認空白授權票據係屬有效票據
    ，最高法院68年度第15次民事庭會議決議(三)補充說明：「票
    據法對於空白票據並無明文規定，而票據法第11條雖云：『
    執票人善意取得已具備本法規定應記載事項之票據者，得依
    票據文義行使權利；票據債務人不得以票據原係欠缺應記載
    事項為理由，對於執票人，主張票據無效』，但亦僅係關於
    善意執票人得為權利之行使，及債務人抗辯之限制之規定，
    尚難據之而謂票據法有空白票據之規定。是空白票據不能被
    認為票據法上之票據。」等語闡釋詳盡。準此，原判決謂：
    「被告自承系爭支票上之『乙○○』印文確實為其所蓋印，
    且親自交付與訴外人丙○○使用，並授權由訴外人丙○○填
    寫金額等事項，已如前述，被告顯有以訴外人丙○○為代理
    人授權簽發系爭支票之意思甚明，是系爭支票上之金額（包
    括國字與阿拉伯數字）及發票日等事項雖非被告所書寫，惟
    被告亦應有使訴外人丙○○填載其餘支票應記載之金額、發
    票日等應記載事項，使之成為有效票據之授權，以完成發票
    行為，即所謂空白授權票據，故訴外人丙○○補充填載上開
    支票應記載事項後交付與原告，揆諸前揭說明，原告自得依
    票據文義行使權利。」云云，見解已有可議。
  (二)縱認空白授權票據係屬有效票據，然按票據債務人不得以自
    己與發票人或執票人之前手間所存抗辯之事由對抗執票人。
    但執票人取得票據出於惡意者，不在此限；無對價或以不相
    當之對價取得票據者，不得享有優於其前手之權利，票據法
    第13條、第14條第2項分別定有明文。訴外人丙○○以其經
    濟困難，需款繳納小孩學費及保險費約數千元為由，向被上
    訴人借用系爭支票，被上訴人基於訴外人丙○○若使用支票
    可以延後1、2個月繳款，乃同意系爭支票借予訴外人丙○○
    ，並在系爭支票上加蓋發票人印章後郵寄給訴外人丙○○，
    惟金額、日期、背書均空白，上訴人限制授權訴外人丙○○
    填寫系爭支票金額在數千元以內。被上訴人與訴外人丙○○
    間關係非比尋常，被上訴人理應知悉上訴人限制授權訴外人
    丙○○填寫系爭支票金額為數千元，依票據法第13條但書之
    規定，訴外人丙○○對上訴人就系爭支票逾數千元部分並無
    票款請求權，惟上訴人仍願就系爭支票在60,000元範圍內負
    發票人之責。再者，被上訴人於原審並未說明渠與訴外人丙
    ○○間究竟有何資金往來？何以訴外人丙○○交付系爭支票
    予被上訴人？又被上訴人是否係以相當之對價取得系爭支票
    ，均非無疑。況訴外人丙○○之子劉志瑋積欠車貸未繳納，
    經尋車人員尋獲車輛後，其子劉志瑋及訴外人丙○○先後致
    電上訴人，依上訴人提出之電話錄音光碟可知訴外人丙○○
    未經上訴人授權簽發系爭支票金額300,000元。原判決就此
    未予詳察，率爾判命上訴人應給付票款300,000元，顯與票
    據法第14條第2項規定相違背。
  (三)訴外人丙○○早於90年間即遷往臺北市○○區○○路90巷32
    號開設旺宏洗衣店，而被上訴人住在臺北縣土城市，二地相
    距甚遠，被上訴人何以遠至台北市內湖借錢給訴外人丙○○
    ，且被上訴人主張其交付借款時，正在下雨，惟依據中央氣
    象局就內湖地區於96年9月27日前後5日逐時氣象資料顯示並
    無下雨，被上訴人所述，實令人疑竇，上訴人合理懷疑被上
    訴人與訴外人丙○○間關係非比尋常；況被上訴人主張其於
    96年9月中旬至郵局提領金錢，但系爭支票之發票日為96年
    10月30日，係在被上訴人領款後1個半月，核與一般金錢借
    貸常情不符，足認被上訴人提領之款項並非借貸予訴外人丙
    ○○。又訴外人丙○○曾有詐欺前科，是本件是否係訴外人
    丙○○與被上訴人相互勾串欲藉系爭支票向上訴人詐取金錢
    ，亦非無疑。被上訴人是否為善意執票人而得依票據法第11
    條第2項規定行使權利，誠有疑義。原判決就此未予詳察，
    率爾判命上訴人應給付票款，認事用法顯有違誤。
  (四)並聲明：原判決廢棄；被上訴人在第一審之訴及其假執行之
    聲請均駁回。
四、兩造不爭執之事項：
  (一)被上訴人持有發票人乙○○、背書人丙○○、金額300,000
    元、發票日96年10月31日、付款人合作金庫東台南分行支票
    1紙（即系爭支票），經被上訴人於96年11月12日提示，因
    存款不足及拒絕往來而退票。
  (二)系爭支票為上訴人在發票人欄親自蓋章後，郵寄交給訴外人
    丙○○使用。
五、兩造爭執之事項：
  (一)上訴人有無限制授權訴外人丙○○簽發系爭支票金額在數千
    元範圍內？
  (二)被上訴人是否惡意或無相當對價取得系爭支票？
六、本院得心證之理由：
  (一)上訴人有無限制授權訴外人丙○○簽發系爭支票金額在數千
    元範圍內？
  (1)按授權執票人填載票據上應記載之事項，並不限於絕對的應
    記載事項，即相對的應記載事實，亦可授權為之（最高法院
    67年台上字第3896號判例參照）。又票據法第11條第1項固
    規定，欠缺該法所規定票據上應記載事項之一者，其票據無
    效。但此項規定，並不否定空白票據補充權之存在。又空白
    票據仍為有價證券之一種，並不失其流通性。系爭支票發票
    之月份，縱係執票人所補填，但上訴人之補充行為，倘係出
    於票據行為人之授權，尚難仍認該票據無效（最高法院71年
    度台上字第1474號判決參照）。支票上之金額及發票年月日
    ，依票據法第125條第1項第2款、第7款及第11條第1項規定
    ，固為法定絕對必要記載之事項，若欠缺記載，即為無效之
    票據，惟如發票人囑他人填載，以完成發票行為，乃以他人
    為其填載之機關，發票人仍應依票上所載文義負責（最高法
    院74年度台上字第949號判決參照）。是故發票人簽發票據
    交付執票人，將票據上其他應記載事項之全部或一部，授權
    執票人補充記載，以完成發票行為，即所謂空白授權票據，
    在補充填載完成後，有使票據完成發票之效力，發票人應按
    填載後之文義負責。執票人善意取得已具備法定應記載事項
    之票據者，得依票據文義行使權利，發票人不得以票據原係
    欠缺應記載事項為理由，對於執票人主張票據無效。上訴人
    主張系爭支票之發票日及金額，均非其填寫等語，縱認屬實
    ，惟上訴人既自承係因訴外人丙○○向其借票使用，遂於系
    爭支票發票人欄蓋用印章後交付丙○○無訛，雖其未填載發
    票日與金額，然上訴人既願借票供丙○○使用，即應預知系
    爭支票將由丙○○再交付第三人輾轉流通，殊無可能故意簽
    發無效之票據交付丙○○使用之理，衡情自有將票據上其他
    應記載事項之全部或一部即發票日及金額，授權丙○○補充
    記載，以完成發票行為，即所謂空白票據授權之意思，自應
    負發票人之責任。上訴人主張空白票據授權非票據法之票據
    ，其交付系爭支票予丙○○時，欠缺發票日及金額之絕對必
    要記載事項，系爭支票當然無效云云，即屬無據。
  (2)次按支票為無因證券，執票人行使票據上權利，就支票之取
    得，有無正當原因，或有無對價關係，自不負證明之責。又
    發票人欄之印章如為真正，即應推定該支票亦屬真正（最高
    法院70年度台上字第4339號判決要旨）。當事人主張有利於
    己之事實，就其事實有舉證之責任，民事訴訟法第277條前
    段定有明文。又事實有常態與變態之分，其主張常態事實者
    無庸負舉證責任，反之，主張變態事實者，則須就其所主張
    之事實負舉證責任。而所謂支票，係指發票人簽發一定之金
    額，委託金融業者於見票時，無條件支付與受款人或執票人
    之票據，是以支票之交付作為支付工具，以代現金之給付，
    係屬常態，上訴人主張其交付系爭支票與被上訴人僅係交其
    保管，即屬變態之事實，應由上訴人就此變態之事實負舉證
    責任（最高法院86年度台上字第891號判決參照）。本件上
    訴人自承系爭支票係由其在發票人欄蓋用印章後郵寄予丙○
    ○使用等情，依上開最高法院70年台上字第4339號判決意旨
    ，系爭支票發票人欄之印章為真正，即應推定系爭支票為真
    正。至上訴人抗辯其郵寄系爭支票予丙○○時，金額、日期
    均空白，上訴人限制授權丙○○填載系爭支票金額在數千元
    以內等事實，依上開關於舉證責任分配原則之說明，即應由
    上訴人負舉證之責。
  (3)上訴人雖提出其與丙○○、劉志瑋（即丙○○之子）電話錄
    音光碟，欲證明丙○○未經其同意在系爭支票填載金額300,
    000元一節，並提出錄音光碟及譯文各1份為證，經本院當庭
    播放錄音光碟結果，被上訴人對於該錄音光碟確為丙○○與
    上訴人之對話不爭執，惟自錄音光碟內容對談內容顯示，上
    訴人對訴外人丙○○之子劉志瑋表示：「她（指丙○○）錢
    拿一拿，用我的票到處跟別人借錢，然後就一走了之」、「
    她還跟很多人借」等語；上訴人對丙○○表示；「你（指丙
    ○○）把那些票跟這麼多人借錢」、「你怎麼可以把借的票
    拿去跟別人借錢？」、「你跳票轉頭就走。這事有多嚴重你
    知道嗎？這票跳了已經很嚴重了。你跟別人借一借轉頭就走
    ，沒去處理也不行阿」、「你怎麼不去處理一下」等語，但
    訴外人丙○○之子劉志瑋對於上訴人所為上開陳述，僅表示
    「我不知道阿」等語，丙○○則對於上訴人所為上開陳述或
    沈默不語，或僅就其子劉志瑋使用之汽車因貸款未繳納而被
    債權人拖走一事應予處理，但並未承認上訴人限制授權丙○
    ○在系爭支票簽發金額在數千元範圍之內，以及丙○○未經
    上訴人同意在系爭支票填載金額300,000元等情，是上訴人
    提出之錄音光碟及譯文尚難為有利上訴人之認定。
  (4)又上訴人除將系爭支票借予訴外人丙○○使用外，另借用上
    訴人所有如附表所示他紙支票數張交付丙○○使用，經丙○
    ○交付訴外人劉金輝，作為其向劉金輝借款之擔保，其中部
    分支票兌現，部分支票未兌現，案經劉金輝對於丙○○提出
    詐欺告訴，經台灣台南地方法院檢察署檢察官不起訴處分確
    定在案，此經本院依職權調閱台南地方法院檢察署97年度偵
    字第11349號、7216號檢察官不起訴處分書核閱無誤，並有
    不起訴處分書在卷可憑。據劉金輝在上開刑事案件警詢中陳
    稱：「（問：丙○○交付給你之支票開立人是何人？你是否
    認識？）我是因為銀行退票通知才知是乙○○」、「不熟，
    有聽丙○○提過是一件賣車的友人。我在事後通知乙○○才
    得知是丙○○向他借空白之票使用，他也沒有能力處理。」
    ；上訴人則於警詢中陳明：「日後丙○○便多次以要繳納保
    險費及小孩要註冊等理由向我借錢，我自今年3、4月間開始
    陸續匯款到丙○○之女劉惠禎名下帳戶173萬元及合作金庫
    銀行東台南分行空白支票18張，票號0000000、0000000、00
    00000、0000000、0000000、0000000、0000000、0000000、
    0000000、0000000、0000000、0000000、0000000、0000000
    （此張為本件系爭支票）、0000000、0000000、0000000、0
    000000」；丙○○則於警詢陳明：「我本人沒有使用支票。
    我是因為乙○○需要資金，所以持票主乙○○之支票向劉金
    輝調錢」、「均為乙○○以郵寄方式拜託我幫他借錢」；復
    於偵訊中陳稱：「我是幫乙○○調借，所以才會拿乙○○支
    票還劉金輝」、「乙○○沒有還我錢，且我還付劉金輝利息
    ，利滾利，後來付不出來」、「利息都是他（劉金輝）隨意
    講的，我們沒有特定約定幾分利」等語明確，此觀上開刑事
    卷宗自明；參以丙○○持如附表所示10張支票作為向劉金輝
    調現之擔保，已兌現6張，未兌現4張，而其金額最少為10萬
    元，金額高者達75萬元；復參酌上訴人自96年起匯款至丙○
    ○之女劉惠禎帳戶情形如下：96年3月6日匯入15,000元、於
    96年3月15日匯入200,359元、96年3月29日匯入200,000元、
    96年4月2日匯入250,000元、96年5月25日匯入50,000元、96
    年5月30日匯入250,000元、96年6月15日匯入221,380元、96
    年8月21日匯入500,000元、96年9月4日匯入180,000元、96
    年9月7日匯入300,000元、96年9月14日匯入400,000元、96
    年9月26日匯入150,000元、96年10月5日匯入50,000元等情
    ，此有劉惠禎彰化銀行內湖分行帳戶明細附於上開刑事卷可
    憑；足信上訴人於96年間交付多紙支票（含系爭支票在內）
    予訴外人丙○○持向他人調現，且上訴人與丙○○間金錢往
    來頻繁，匯款至丙○○之女劉惠禎帳戶每筆數額大多高達數
    十萬元，核與丙○○於警詢所述上訴人需要資金，由丙○○
    持上訴人之支票向劉金輝調錢等情相符。上訴人雖於刑事案
    件警詢中及本件審理中主張丙○○以其經濟困難，需款繳納
    小孩學費及保險費約數千元為由，向上訴人借用系爭支票云
    云，惟若訴外人丙○○確僅需款數千元繳款小孩學費及保險
    費，因金額不多，衡情少有為數千元而向他人借用支票，況
    丙○○間長期代上訴人以其支票向他人調現及鉅額金錢往來
    之交情，且交付丙○○調現之支票面額至少10萬元以上，上
    訴人主張其限制授權訴外人丙○○在系爭支票填載金額在數
    千元範圍內，與彼等向來金錢往來習慣不符，應非事實。
  (二)被上訴人是否惡意或無相當對價取得系爭支票？
  (1)再按票據法第11條第2項係規定執票人善意取得已具票據法
    規定應記載事項之票據者，得依票據文義行使權利，票據債
    務人不得以票據原係欠缺應記載事項為理由，對於執票人主
    張票據無效。又票據法第13條前段規定票據債務人不得以自
    己與執票人之前手間所存在之抗辯事由，對抗執票人。票據
    法第14條所謂以惡意取得票據者，不得享有票據上之權利，
    係指從無權處分人之手，受讓票據，於受讓當時有惡意之情
    形而言，如從有正當處分權人之手，受讓票據，係出於惡意
    時，亦僅生票據法第13條但書所規定，票據債務人得以自己
    與發票人或執票人之前手間所存人的抗辯之事由對抗執票人
    而已，尚不生執票人不得享有票據上權利之問題。系爭支票
    關於金額及發票日期，係由上訴人授權丙○○所填載，並於
    丙○○補充記載完成發票行為後，轉讓交付被上訴人等情，
    亦如前述，自無被上訴人於收受票據前，明知或有重大過失
    而不知系爭支票欠缺應記載事項之票據，仍予以收受，惡意
    取得票據之情。縱如上訴人主張，其限制授權丙○○填載系
    爭支票金額在數千元範圍以內，亦為上訴人與丙○○間之約
    定事由，尚不得執此事由對抗被上訴人，況被上訴人提出之
    系爭支票形式上既已具備票據法所規定應記載事項，揆之前
    揭說明，上訴人自應就被上訴人惡意取得票據一節盡舉證之
    責，然上訴人未能舉證證明被上訴人惡意取得系爭支票，上
    訴人此部分之抗辯自不足採。
  (2)又票據行為為不要因行為，執票人不負證明關於給付原因之
    責任，如票據債務人主張執票人取得票據係無對價或以不相
    當對價取得，應由該債務人負舉證責任（最高法院85年度台
    上字第286號判決意旨參照）。支票為無因證券，支票債權
    人就其取得支票之原因，固不負證明之責任，惟執票人既主
    張支票係發票人向伊借款而簽發交付，以為清償方法，發票
    人抗辯其未收受借款，消費借貸並未成立，則就借款已交付
    之事實，即應由持票人負舉證責任（最高法院73年度第1次
    民事庭會議決議參照)。揆諸首揭說明，被上訴人應就其有
    交付借款30萬元予丙○○之事實負舉證之責。被上訴人主張
    其於96年9月14日自其郵局帳戶提領200,000元，於96年9 月
    18日自其子許偉川帳戶提領50,000元及60,000元，且約於1
    、2個星期後之某日下午，在訴外人丙○○在台北市內湖開
    設洗衣店門口將現金300,000元交付予訴外人丙○○，被上
    訴人以其妹林碧春之名義為借款貸與人，由訴外人丙○○開
    立借據予林碧春收執等情，並提出被上訴人郵政存簿儲金簿
    2份、林碧春證明書、丙○○借據各1紙為證，依林碧春證明
    書記載「本人林碧春因為親姐姐甲○○借款於丙○○，原因
    是怕沒有按時間對現時，擔憂兒女知道時不必要的煩心，所
    以借用本人林碧春的名譽」等語，依丙○○借據記載「本人
    丙○○茲向林碧春借款參拾萬元正，定於96年10月30日還款
    ，空口無憑，立下借據本票支票各一份為憑」等語，核與被
    上訴人主張其交付借款30萬元給丙○○時，丙○○交付系爭
    支票等情相符，堪信被上訴人主張與事實相符，應可採信。
    被上訴人取得系爭支票確有支出相當對價，自得享有票據權
    利，上訴人主張被上訴人無相當對價取得系爭支票，自無足
    採。
  (3)至上訴人主張台北市內湖地區於96年9月27日前後5日並無下
    雨，惟被上訴人主張其於交付300,000元予丙○○當時正在
    下雨不實，顯見被上訴人並未實際交付300,000元予丙○○
    一節，並提出中央氣象局就內湖地區於96年9月27日前後5日
    逐時氣象資料為證，經查，被上訴人於本院準備程序到庭陳
    明其於96年9月14日、96年9月18日自帳戶提領現金後，約於
    1、2個星期後之某日下午交付予丙○○，當時有下雨等情（
    見本院卷第19頁、第45頁），是依被上訴人所述其交付300,
    000元之時間大約在96年9月25日至96年10月2日之間，且僅
    為約略大概時間，而上訴人提出上開氣象資料固顯示96年9
    月24日至96年9月28日中午12時起至下午12時均無下雨紀錄
    ，惟96年9月29日下午1時降水量1.5mm，據此亦難執此為有
    利上訴人之認定，上訴人主張被上訴人無相當對價取得系爭
    支票，仍嫌無據。
七、綜上所述，系爭支票既由上訴人所簽發，由被上訴人以相當
    對價取得系爭支票，且於取得系爭支票時形式上已具備票據
    法所規定應記載事項，即應推定被上訴人係善意取得系爭支
    票，而上訴人就被上訴人惡意取得及未以相當對價取得系爭
    支票，未能提出相當證據以為證明，被上訴人自得依票據文
    義行使權利。從而，被上訴人本於票據之法律關係，請求上
    訴人給付票款300,000元，及自支付命令聲請狀繕本送達上
    訴人翌日即97年1月3日起至清償日止，按週年利率百分之6
    計算之利息，即有理由，應予准許。又本件係本於票據有所
    請求而涉訟，適用簡易訴訟程序而為上訴人敗訴之判決，應
    依民事訴訟法第389條第1項第3款依職權宣告假執行。原審
    判命上訴人如數給付，並依職權宣告假執行，於法並無不合
    。上訴意旨仍執前詞，指摘原判決不當，求予廢棄改判，為
    無理由，應予駁回其上訴。
八、法院為終局判決時，應依職權為訴訟費用之裁判，民事訴訟
    法第87條第1項定有明文，參酌同法第91條第1項規定法院未
    於訴訟費用之裁判確定其費用額者，第一審受訴法院於該裁
    判有執行力後，應依聲請以裁定確定之之立法意旨，本院自
    得於本件判決時，一併確定兩造應負擔之訴訟費用額。查
    本件上訴訴訟標的金額為300,000元，應徵第二審裁判費
    4,800元，此外，本件無其他訴訟費用支出，故訴訟費用額
    確定為4,800元，應由敗訴之上訴人負擔。
九、本件判決結果已臻明確，兩造其餘攻擊防禦方法並證據資料
    ，經本院審酌後，認對判決結果無影響，爰不再逐一論述。
十、據上論結，本件上訴為無理由，依民事訴訟法第436條之1第
    3項、第449條第1項、第78條、第87條第1項，判決如主文。
中    華    民    國    98    年    4     月    22    日
                  民事第二庭    審判長法  官  林念祖
                                      法  官  翁金緞
                                      法  官  張桂美
以上正本證明與原本無異。
本件不得上訴。
中    華    民    國    98    年    4     月    22    日
                                      書記官  謝安青


司法院資訊處製作；財團法人民間司法改革基金會備份。
